臺灣高等法院刑事判決　　　　　　　　　　　　　　九十一年度上重訴字第二七號
　　上　訴　人　臺灣板橋地方法院檢察署檢察官
　　上　訴　人　林建宇
　　即　被　告
　　選任辯護人　吳玲華律師
　　　　　　　　謝維仁律師
右上訴人因被告殺人等案件，不服臺灣板橋地方法院九十年度重訴字第四四號，中華
民國九十一年六月十八日第一審判決（起訴案號：臺灣板橋地方法院檢察署九十年度
偵字第一四八七八號）提起上訴，本院判決如左：
    主  文
上訴駁回。
    事  實
一、林建宇有違反麻醉藥品管理條例、賭博、竊盜等前科（均未構成累犯），其原在
    臺北縣中和市○○路○○○號一樓游淑娟所開設之萊爾富便利商店任職員工，且
    與游淑娟係男女朋友關係，於民國（下同）九十年九月四日二十二時至二十三時
    二十分許其當班時段，因數度送酒至對面之檳榔攤，而數度留下與友人飲酒，經
    游淑娟屢次叫回不聽，引起游淑娟不悅，嗣同日二十三時五十六分許，林建宇返
    回店內，游淑娟即在上址萊爾富便利商店內之倉庫兼辦公室間摔東西發洩情緒，
    林建宇入內詢問發生何事，遭游淑娟指責其上班時間與客人飲酒之不是，且出言
    相激，二人遂起口角爭執，詎林建宇竟一時氣憤，基於殺人之犯意，拿起游淑娟
    所有置於倉庫間之水果刀一把朝游淑娟身上胸部、頸部等要害部位刺殺，並以啤
    酒瓶連續敲擊游淑娟頭部，直至游淑娟滿身是血倒在地上，全身抽慉始罷手，致
    游淑娟受有：（一）單面刃銳器類造成之傷勢：右胸（頭頂下五十一公分，中線
    往右側五公分）刺創傷長一．五公分、深十二公分（此為致命傷）、左乳房（頭
    頂下四十一公分）刺創傷深約一公分、下唇刺創傷寬二公分及右下巴二公分、前
    頸偏右處割創傷三處，分別十六公分、十七公分、十七公分、右頸連續表淺割痕
    、右背部小刺創傷一公分。（二）小而尖的銳器造成皮膚群聚表淺小刺傷：下巴
    十六處、右面頰七處、額部十九處、左臉頰二處及左鼻側三處。（三）防禦傷：
    右手拇指刮傷（銳器，一．二公分）併皮下出血于手背（二處，鈍性傷）、右手
    肘部三條刮傷（銳器）長六．五公分、左手腕小指銳器割創長三公分、左手拇、
    中及四指割痕、左手腕部有圓形小鈍傷二處，約一公分（鈍器）、左前臂外側銳
    器割創二處，四公分及一公分、左前臂刮傷三公分、左外臂十五×二公分皮下出
    血（鈍器）等傷害，其中單面刃銳器于右胸刺創造成右心室破裂，致心包膜填塞
    死亡。林建宇行兇後，於倉庫內廁所清洗身上血跡，將倉庫大門反鎖正要逃逸時
    ，適有顧客要結帳，林建宇幫顧客結帳後，另行起意，取走其業務上所保管之「
    找零金」新台幣（以下同）五千餘元，以及竊取游淑娟所有之皮包一只，內有富
    邦商業銀行之信用卡（卡號○○○○○○○○○○○○○○○○號）、汽、機車
    駕駛執照、健保卡、名片等物後（此部份業務侵占及竊盜犯行業經判決確定），
    往保健路朝景安路方向逃逸，於景安路搭乘計程車，前往桃園縣平鎮市，於九十
    年九月五日凌晨一時二十二分四十秒許，持游淑娟所有之前開富邦商業銀行信用
    卡，在寶島商業銀行八德分行設於桃園縣平鎮市○○路○段○○○號之提款機，
    欲預借現金一萬元，但因不知密碼而未得逞，林建宇旋即又搭乘計程車前往樹林
    火車站，待早上即購買火車票搭乘火車南下員林，途中經過某座大橋，將游淑娟
    所有之皮包（含信用卡、汽、機車駕駛執照、健保卡、名片等）丟棄於橋下，於
    上午九時許至員林，再搭計程車至田中外公住處，趁四處無人時躲藏至房間內睡
    覺，迄翌日（六日）上午七時許，經其外公勸諭回台北投案，林建宇便離開外公
    住處至田中火車站搭車至員林火車站，並躲入員林火車站旁之ＨＦＯＭＴＶ內，
    其間林建宇曾聯絡其叔叔帶同其回台北投案，因其叔叔臨時有事先行搭車北上，
    而未同行，至九十年九月八日十五時二十五分許，在彰化縣員林鎮○○街○○○
    號「小東西泡沬紅茶店」為警循線查獲到案。
二、案經游淑娟之母游王寶盡訴由臺北縣警察局中和分局報請台灣板橋地方法院檢察
    署檢察官偵查起訴。
    理  由
一、訊據上訴人即被告林建宇供承有於右揭時地與被害人游淑娟發生爭執及拉扯，而
    其手持之水果刀刺及被害人頸部、胸部等處，被害人因而受有上述傷害，其中於
    右胸刺創造成右心室破裂，致心包膜填塞死亡等事實，惟矢口否認有欲置被害人
    於死之殺人故意，並辯稱伊送酒給客人時，留下來與客人喝酒，被害人因而心生
    不滿與伊發生爭吵，於爭執中被害人拿水果刀架在自己的脖子上威脅要自殺，伊
    將被害人刀子搶下來後，被害人衝過來要搶刀子，在拉扯中伊手持之水果刀因而
    不慎劃到被害人頸部、胸部等處，伊並不是故意刺殺被害人的，而被害人身上的
    刮傷、瘀傷是在推擠時，在倉庫撞到東西時所造成的，又伊當時是拿酒瓶敲打放
    飲料的板子，被害人的頭部剛好在板子下面，所以玻璃碎片傷到被害人頭部，伊
    並未持酒瓶敲擊被害人頭部云云，被告選任之辯護人，其另辯護意旨略以：本案
    發生係因案發前被告與游淑娟發生爭吵臨時起意所致，被告並非預謀行兇，此由
    被告離去時將水果刀棄置現場，並未企圖隱匿或湮滅亦可推知。再者，法醫鑑定
    結果顯示「銳器刺創於右胸（頭頂下五十一公分，中線往右側五公分），長一．
    五公分，由右往左，下往上，前往後刺到右心室造成心包膜出血約一百公撮，深
    十二公分」，死因係「右胸刺創造成右心室破裂，心包膜填塞死亡」，依經驗法
    則，被告如有殺人之故意，理應持刀以垂直角度直接刺創游淑娟左胸之心臟部位
    ，如此可在最淺的傷口下達到最大殺傷力。然本案依上開鑑定結果，顯示被告係
    刺創游淑娟之右胸，且銳器刺入部位在頭頂下五十一公分，中線往右側五公分，
    應係在右胸下部接近腹部之所在，距離垂直刺入心臟之部位，當在十幾公分，該
    部位本身並非致命要害所在。游淑娟致命原因係因銳器刺入上開部位後，往左上
    角方向前行長達十二公分後，刺入右心室。依經驗法則，持銳器正面殺人者，銳
    器如非垂直刺入，當亦係以由上而下刺入之角度較有可能，尤其被告身高約一八
    五公分，較游淑娟高出甚多，由上而下刺入之角度當較為順手。然游淑娟胸部傷
    口係由右下往左上，在面對面之情形下須以上挑之方式刺入，極不順手，應非被
    告故意下手所致，可能係雙方拉扯之際，游淑娟身體掙扎扭動所致，或是在其餘
    非被告事先預見之情形下發生。被告行為當時應僅有傷害之故意，而成立刑法第
    二百七十七條第二項之傷害致人於死罪。游淑娟致命傷僅右胸一處，其餘要害部
    分僅頸部有受傷，惟僅傷及肌肉，血管並無破裂，益證被告行為當時應僅有傷害
    之故意，否則縱非刀刀致命，致命傷當亦不止一處。又被告於案發前晚間十時許
    ，在萊爾富便利商店對面之檳榔攤喝酒，被告一度回店拿酒後又繼續喝，第二次
    回店後不久即接近午夜十二時，命案即發生。被告在案發前喝酒時間頗長，對其
    精神狀態應有一定影響等語。經查：
(一)訊據被告於警訊供承：「我送酒到便利商店對面的檳榔攤，友人叫我留下來喝酒
    ，游淑娟叫我回店內，我送酒去又留下來，引起游淑娟不滿，我回到店內時，游
    淑娟便摑我幾巴掌，並說：我只是她上床的男人，．．．等語，引起我的氣憤，
    我便拿起辦公室內之水果刀往游淑娟的身上砍殺，造成游淑娟手部受傷，她又說
    要和總公司的蕭先生在一起氣死我，於是我更氣憤又朝游淑娟一陣亂砍後，又順
    手拿起倉庫內之啤酒瓶（台灣啤酒）敲游淑娟的頭部（約拿了三、四瓶），砍殺
    了大約五至十分鐘後，我看到游淑娟滿身是血的倒在地上，全身抽慉，然後便將
    該辦公室大門反鎖，正要逃逸時，又有顧客要結帳，所以我幫該顧客結完帳後，
    便將店內五千多元的找零金（面額為一百元及五百元）及游淑娟的皮包拿走逃離
    現場」「．．．我記憶中有砍游淑娟手部、喉部，心臟部分是用刺的（共刺兩刀
    ），確實砍殺次數不詳。均是我一人所為無其他共犯」等語（見警訊卷九十年九
    月八日第一次訊問筆錄）﹔復於偵查中供承：「當天便利商店對面客戶叫酒，我
    送酒過去被留下來喝酒，游淑娟叫我回去工作，第一次叫我時我沒回去，第二次
    我才回去，引起游淑娟發脾氣，回到店內游淑娟就出手打我好幾巴掌，並打我身
    體和臉，我開始不高興用手推她，她倒在貨架上，並說我只是她上床的男人，她
    會跟別的男人出去，我就拿倉庫裡貨架上的水果刀，是平常她切水果用的，平常
    就沒有封套，我拿水果刀砍她的手，不知道我為何砍她的手，砍下去沒注意看她
    的傷勢，她就繼續講更難聽的話，我就生氣失去理智亂砍，砍那裡、多少下都不
    知道了，如何住手也不記得了。砍完之後刀子丟旁邊，順手拿起旁邊的酒瓶敲她
    的頭，她已倒在地上，我就從上揮下Ｋ她的頭，一次酒瓶就破了，沒有繼續砍她
    ，後來我就出來，看到有客人結帳，幫客人結帳後就走了」「當天我用酒瓶Ｋ他
    ，酒瓶都是一次就破了」「我用水果刀殺死游淑娟，還有用空酒瓶丟他」等語（
    見偵查卷第三頁背面至第五頁、第六十八頁背面）。
(二)被害人游淑娟之屍體經台灣板橋地方法院檢察署檢察官督同法醫師相驗及解剖結
    果，發現被害人身上受有：（１）單面刃銳器類造成之傷勢：右胸（頭頂下五十
    一公分，中線往右側五公分）刺創傷長一．五公分、深十二公分（此為致命傷）
    、左乳房（頭頂下四十一公分）刺創傷深約一公分、下唇刺創傷寬二公分及右下
    巴二公分、前頸偏右處割創傷三處，分別十六公分、十七公分、十七公分、右頸
    連續表淺割痕、右背部小刺創傷一公分。（２）小而尖的銳器造成皮膚群聚表淺
    小刺傷：下巴十六處、右面頰七處、額部十九處、左臉頰二處及左鼻側三處。（
    ３）防禦傷：右手拇指刮傷（銳器，一．二公分）併皮下出血于手背（二處，鈍
    性傷）、右手肘部三條刮傷（銳器）長六．五公分、左手腕小指銳器割創長三公
    分、左手拇、中及四指割痕、左手腕部有圓形小鈍傷二處，約一公分（鈍器）、
    左前臂外側銳器割創二處，四公分及一公分、左前臂刮傷三公分、左外臂十五×
    二公分皮下出血（鈍器）等傷害，其中單面刃銳器于右胸刺創造成右心室破裂，
    而心包膜填塞死亡，有勘驗筆錄、相驗屍體證明書、驗斷書、台北縣警察局支援
    中和分局勘查游淑娟命案現場勘查報告、法務部法醫研究所（九０）法醫所醫鑑
    字第一一五四號鑑定書各一件及現場照片計一百零二張附卷暨水果刀一把、破酒
    瓶一包扣案可資佐證。依上開鑑定書及命案現場勘查報告所載，被害人身上之「
    單面刃銳器類」造成之傷勢，與現場遺留沾有血跡之水果刀之刀刃寬度、長度吻
    合，應係被告以水果刀砍、刺殺被害人所造成，而被害人身上「小而尖的銳器造
    成皮膚群聚表淺小刺傷」，計有下巴十六處、右面頰七處、額部十九處、左臉頰
    二處及左鼻側三處等部位受傷，依現場遺留之破酒瓶與「群聚表淺小刺傷」之特
    徵觀之，此應係被告以酒瓶敲擊被害人頭部所造成，被告嗣雖改稱伊係與被害人
    拉扯之際不慎刺到被害人，並不是故意要殺害被害人，也沒有拿酒瓶敲擊被害人
    頭部等語，惟查被告已於警訊及偵查時坦承有與被害人爭執時手持水果刀刺殺被
    害人心臟、頸部等部位，並拿起倉庫內之啤酒瓶朝被害人頭部敲擊等情，而查若
    依被告所述係因被害人將水果刀架在自己脖子上威脅自殺，其搶下該水果刀後，
    被害人復衝向前而與其發生拉扯，因而於拉扯中不慎刺傷被害人等語，依此當時
    被告既與被害人在該堆置貨品之狹窄空間發生拉扯，若被害人所受之傷勢均係於
    拉扯中所致，何以被害人身上胸部、手部、頸部等部竟受有上揭數十處傷害，而
    據被告供述其竟僅受有右手食指及左手無名指等傷害（未據提出診斷證明書），
    且若係拉扯中所受之傷害，其因而所造成之傷害應屬傷口較淺且長之割傷或刮傷
    ，而何以被害人身上因「單面刃銳器類」造成之上揭傷勢係屬刺創傷，甚且在右
    胸部所造成之刺創傷長一．五公分、深達十二公分，另在左乳房、下唇、右下巴
    及右背部等處亦造成一公分至二公分之創刺傷，此顯係持刀直刺所致，而非於拉
    扯中不慎劃、割傷所可致之，是被害人上揭所受傷害是否如被告所辯係於拉扯中
    不慎劃傷所致，非無可疑﹔況查被告警訊中即供承：「．．．我記憶中有砍游淑
    娟手部、喉部，心臟部分是用刺的（共刺兩刀）」等語，而被害人游淑娟之右胸
    係遭單面刃銳器類刺入，造成右心室破裂，而心包膜填塞死亡，傷口長達一．五
    公分、深及十二公分，刀刃完全沒入死者胸口，足認被告係手持水果刀用力刺殺
    被害人之身體，顯非因與被害人拉扯而不慎傷害被害人，另被害人在下巴、右臉
    頰、額部、左臉頰及左鼻側等處，因小而尖的銳器造成皮膚群聚表淺小刺傷達四
    十七處，若依被告所述被害人之頭部在板子下方時，其持酒瓶敲打板子，因而玻
    璃碎片傷到被害人等語，惟若被告持酒瓶敲打板子時，被害人臉部既係朝下，又
    何以能致被害人之下巴、額部、左鼻側等處受有如此多處之小刺傷，依被害人頭
    部正面之下巴、右臉頰、額部、左臉頰及左鼻側等處受有上揭傷害，應係被告持
    酒瓶正面朝被害人之頭部敲擊始可致之，是被告事後否認前詞，改稱係與被害人
    發生拉扯時持刀不慎劃傷被害人，並不是故意刺傷，也沒有持酒瓶朝被害人頭部
    敲擊等語，要屬推諉卸責之詞，顯不足採。按心臟、頭部及頸部等部位乃人體要
    害，以刀鋒銳利之水果刀朝此身體要害行刺，有因而致人於死之可能，此當為被
    告所明知，詎被告竟持酒瓶敲擊被害人頭部後，復持水果刀朝被害人心臟、頸部
    等部位行刺，而其行刺被害人右胸一刀，傷口長達一．五公分、深達十二公分，
    刀刃完全沒入被害人胸口，造成右心室破裂，致被害人因心包膜填塞死亡，足見
    被告當時用力甚猛，殺意甚堅，其有欲置被害人於死之故意甚明﹔況查被告與被
    害人係屬男女朋友關係，且同居多時，茍被告僅係與被害人一時發生爭執，而於
    拉扯時不慎傷及被害人，則於被害人傷重倒地時，理應及時將被害人送醫急救，
    又何以竟置被害人於不顧，逕即逃離現場，亦足徵被告具有殺害被害人之故意。
    事證明確，被告殺人犯行洵堪認定。
(三)至被告之辯護人以被害人胸部傷口係由右下往左上，在面對面之情形下須以上挑
    之方式刺入，極不順手，應非被告故意下手所致，可能係雙方拉扯之際，被害人
    身體掙扎扭動所致，或是在其餘非被告事先預見之情形下發生，故被告行為當時
    應僅有傷害之故意等為質疑。惟就此經原審法院函詢法務部法醫研究所，據該所
    函覆稱：依本所原鑑定人研判意見如下：（一）所謂銳器在頭頂下五十一公分，
    中線向右五公分的刺創位于右下胸部，其距離右心室的垂直距離不定（因呼吸和
    心臟波動而異，但約四至五左右）；而刺創由右下往上斜向十二公分，表示其垂
    直距離約十至十一公分，但這一切均得以死者不動為前提。（二）兇嫌身高一八
    五公分比死者高二十多公分，而兇手是右手持刀，由右下往左上刺入，不一定要
    反手，若兇手站在死者右前方，右下往左上亦很順手等語。此有法務部法醫研究
    所九十一年三月二十二日法醫理字第○○○○○○○○○○號函附卷可憑。而查
    被告持刀鋒銳利之水果刀朝被害人身體要害之心臟、頸部等部位行刺，其行刺被
    害人右胸之一刀，傷口長達一．五公分、深達十二公分，刀刃完全沒入被害人胸
    口，造成右心室破裂，致被害人因心包膜填塞死亡，已足見被告行刺時用力甚猛
    ，殺意甚堅，又豈能依被告行刺之方向順手與否，而論斷被告是否有殺害被害人
    之犯意，是辯護人前開所辯非有理由，亦無足採。
(四)至被告雖辯稱當晚伊送酒給客戶時有留下來喝酒，有點醉，精神不佳云云，而查
    被告因客戶叫酒而前往送酒，並於送酒時留下來喝酒等情，固據證人董健文於警
    訊中及原審法院調查時證述在卷（見警訊卷九十年九月五日訊問筆錄及原審卷九
    十一年二月二十一日訊問筆錄），惟查被告行兇後，猶於倉庫內廁所清洗身上血
    跡，並將倉庫大門反鎖，而於欲逃逸時，適有顧客陳宗琪要結帳，被告復幫陳宗
    琪結帳，且於應找陳宗琪之零錢尾數是一塊錢，被告因一時找不到一塊之零錢，
    而拿五塊給陳宗琪，並稱不用找了等語（此據證人陳宗琪於原審法院調查時證述
    在卷），並為供逃亡花用而取走該店內找零金五千餘元及拿取被害人信用卡等物
    ，且將電話筒線路拔除後，始行逃逸，繼而轉車前往田中其外公處躲藏，依此被
    告所為，足見其當時意識尚屬清晰，縱被告當晚曾有喝酒，惟其精神狀況顯尚未
    陷於意識不清，附此敘明。又被告行兇後，經人發現被害人滿身是血倒臥在上址
    倉庫內之地板上，而通知台北縣警察局中和分局前來處理，並經警電請告訴人即
    被害人母親游王寶盡及其妹游淑芬前來，而告訴人游王寶盡於九十年九月五日凌
    晨四時二十五分許在警訊時即向警指述被告涉嫌殺害其女兒游淑娟，足見被告有
    意投案前，偵查機關即已發覺被告涉有重嫌，自難認被告係屬自首，附此敘明。
二、核被告所為，係犯刑法第二百七十一條第一項之殺人罪。原審因而以被告上述犯
    行罪證明確，援引刑法第二百七十一條第一項及第三十七條第一項之規定，並審
    酌被告之素行，犯罪之動機、目的、手段，與被害人係屬男女朋友關係，並無深
    仇大恨，僅因遭受被害人指責其喝酒之不是，及以言語相激，即遽下毒手，惡性
    重大，且迄仍未與被害人游淑娟家屬為民事上和解及犯罪後之態度等一切情狀，
    量處無期徒刑，並宣告褫奪公權終身，復以被告供犯罪所用之水果刀及酒瓶等物
    ，均屬被害人所有物，而均不予宣告沒收，亦於判決理由內併予敘明，經核認事
    用法，並無違誤，而依被告與被害人之關係，因與被害人發生爭執，一時氣憤，
    而犯本件之罪，並非事先籌畫以蓄意殺死被害人，依被告之犯罪情節及其惡性，
    尚未達與世永久隔絕之程度，是公訴人依告訴人請求上訴，其上訴意旨以被告惡
    性重大及迄未與被害人家屬達成和解，而指摘原審量刑過輕，暨被告上訴意旨否
    認有殺人犯意，而指摘原判決不當，均尚難認有理由，應予駁回。
據上論斷，應依刑事訴訟法第三百六十八條，判決如主文。
本案經檢察官施慶堂到庭執行職務。
中      華      民      國      九十一    年    十一    月    二十八    日
                              臺灣高等法院刑事第三庭
                                  審判長法  官  張  連  財
                                        法  官  李  英  勇
                                        法  官  張  傳  栗
右正本證明與原本無異。
如不服本判決應於收受送達後十日內向本院提出上訴書狀，其未敘述上訴之理由者並
得於提起上訴後十日內向本院補提理由書（均須按他造當事人之人數附繕本）。
                                        書記官  秦  慧  榮
中      華      民      國      九十一  年    十一      月    二十九    日
附錄    本判決論罪科刑法條：
刑法第二百七十一條第一項
殺人者，處死刑、無期徒刑或十年以上有期徒刑。